【裁判字號】    99,消債抗,12
【裁判日期】    990611
【裁判案由】    更生事件之抗告
【裁判全文】
臺灣臺南地方法院民事裁定            99年度消債抗字第12號
抗  告  人  甲○○
上列抗告人因消費者債務清理事件聲請更生，對於中華民國99年
2月24日本院98年度消債更字第469號裁定提起抗告，本院裁定如
下：
    主  文
抗告駁回。
抗告程序費用新臺幣壹仟元由抗告人負擔。
    理  由
一、本件抗告人抗告意旨略以：
  (一)按抗告人於未扣薪前之年所得為新台幣（下同）609,490 元
    ，平均薪資為50,791元（該月薪尚未扣除國軍職業工作必要
    扣除額：軍保費555元、退撫費1,665元、健保費573元 ），
    故抗告人每月實領平均所得應為47,998元。又抗告人自民國
    （下同）96年間起即遭法院執行扣薪迄今，每月扣薪1/3 、
    年終及考績獎金扣 3/4，於扣除軍職必要費用後，抗告人每
    月領取薪資僅有28,093元（計算式：以法院查詢扣薪後之薪
    資30,886元－軍保費555元－退撫費1,665元－健保費573 元
    ），期間抗告人曾多次與各債權人協商，惟其他債權人仍以
    扣薪方式對抗告人求償，期間已扣薪約40多萬元，而抗告人
    之債務卻不減反增。
  (二)又抗告人之薪資遭法院扣薪後，就所餘款項雖足夠支付抗告
    人之生活必要支出及扶養母親，惟若以扣薪方式據以清償債
    務，抗告人之債務係不減反增：抗告人於98年間積欠京城
    銀行之債務為483,000元，於99年間債務已增至500,000元；
    抗告人積欠日盛銀行181,000 元之債務，於99年間已增至
    230,000元；抗告人原積欠匯誠第一資產321,000元，於長
    期扣薪後，抗告人之債務卻增至533,637 元；抗告人原積
    欠萬榮行銷186,000 元之債務，於長期扣薪後，該債務已增
    至263,900 元；抗告人積欠良京實業二筆欠款（原寶華銀
    行397,000元，現已增至397,653元；原台東中小企銀
    148,000元，前未參與扣薪，該債務現已增至265,380元），
    況抗告人現仍未有能力與民間債權人林正義為協商，故以扣
    薪之方式，當無法清償債務。
  (三)抗告人於99年3月遭扣薪後之薪資為31,135元（含98 年年終
    及考績獎金）－軍職必要扣除額2,793 元－必要支出及扶養
    費用＝10,513元。抗告人曾於99 年3月間向各債權人提出個
    別協商之請求，京城銀行願提供125期、0利率、月付 4,000
    元；日盛銀行願提供115期、0利率、月付2,000 元或等待送
    高層主管後，比照180期、利率4.2% 方案，惟此期間內，抗
    告人之債務已由664,735元增至730,000元。而匯誠第一資產
    向法院表示願提供月付4,447元、萬榮行銷願提供月付2,639
    元，惟此協商條件尚未包含良京實業及民間債權人林正義之
    協議金額已達13,086元，是上開方案已遠超過抗告人現階段
    所能提供還款之金額。
  (四)又抗告人於98 年10月8日向最大債權銀行京城銀行申請協商
    時，已發存證信函向各債權人表示共同協商或個別協商之意
    旨，期間匯誠第一資產並未回覆協商方案，抗告人無奈下僅
    得請最大債權銀行開立前置協商不成立書。嗣於抗告人聲請
    更生後，匯誠第一資產方向法院表示願提供120期、0利率之
    方案；良京實業於99 年2月間亦向法院表示願提供協商方案
    予抗告人，致抗告人之更生聲請遭法院駁回。嗣於99 年3月
    間抗告人向良京實業詢問下，良京實業竟要求抗告人須付頭
    期款330,000 元及高額月付款，此情形即與良京實業回覆予
    法院願提供協商之內容不同。
  (五)綜上，若其中一債權人仍持續對抗告人扣薪 1/3、扣年終及
    考績獎金 3/4，就所餘款項實不足與各債權人達成協商還款
    ，更遑論抗告人之債務不減反增，此情形除使抗告人無法清
    償債務外，更無法保障債權人之公平受償。再者，抗告人之
    年終及考績獎金非為固定薪資，就99 年1月國軍薪餉發放作
    業講習參考資料已明確規定，有記過之國軍必須有記功方能
    領取全額年終及考績獎金，抗告人無法確保可領取99年之年
    終及考績獎金。又國軍現因正職人數過多有裁員之情形，以
    抗告人現遭扣薪有記過情形，恐影響抗告人之工作，為此，
    依法提出抗告，狀請廢棄原裁定，另為適法之處分等語。
二、按債務人不能清償債務或有不能清償之虞者，得依本條例所
    定更生或清算程序，清理其債務，消費者債務清理條例（下
    稱本條例）第3 條定有明文。又聲請更生或清算不合程式或
    不備其他要件者，法院應以裁定駁回之，但其情形可以補正
    者，法院應定期間先命補正，復為本條例第8 條所明定。另
    按債務人對於金融機構因消費借貸、自用住宅借款、信用卡
    或現金卡契約而負債務，在聲請更生或清算前，應提出債權
    人清冊，以書面向最大債權金融機構請求協商債務清償方案
    並表明共同協商之意旨，本條例第151條第1項定有明文。考
    本條例第151條第1項規定之立法意旨，無非係認債務人對於
    金融機構因前開原因所負債務，其法律關係較為單純明確，
    金融機構並已設有債務協商機制，如能協商成立，債務人不
    需依本條例聲請更生或清算，可疏減法院負擔，有效分配司
    法資源，並使債務人得自主解決其債務，爰就此部分採行前
    置協商主義。又本條例規定之更生程序，係以債務人有清理
    債務之誠意為前提，為避免債務人濫用此制度，產生道德危
    機，併予嚴謹之限制，此由本條例之立法總說明中顯然可知
    。是若債務人實質上欠缺清理債務之誠意，卻抱持「於前置
    協商程序中，提出顯不合理之協商條件，導致協商不成立，
    並希冀得藉此聲請更生獲准而豁免大部分債務」之心態，欲
    濫用更生程序，顯與立法本意不符，自不應准許其更生之聲
    請。
三、經查：
  (一)抗告人於98年10月間向最大債權銀行京城銀行申請前置協商
    ，於該前置協商程序中，京城銀行所提出之還款方案為「
    180期、年利率4.2%、月付5,000元」，惟抗告人表示尚有資
    產管理公司堅持不願撤回扣薪，此方案縱使接受，後續繳款
    堪虞，致協商不成立。京城銀行則於98年11月16日出具前置
    協商不成立通知書予抗告人，有抗告人提出之協商不成立通
    知書及台新銀行98年12月22日之民事陳報狀附於原審卷可稽
    (原審卷第29頁、第165頁)，堪信為真實。
  (二)抗告人於抗告狀中陳稱：其未扣薪前之年所得確為 609,490
    元，平均月薪為50,791元，該月薪尚未扣除職業工作必要扣
    除額：軍保費555元、退撫費1,665元、健保費573 元，故抗
    告人每月實領平均所得應為47,998元云云。按「實領薪資」
    係「應領薪資」扣除必要之勞健保費用、所得稅等支出後入
    帳之金額，且按台灣省98年每月每人最低生活費9,829 元，
    其生活費標準係按照政府公布最近一年平均每人消費支出包
    含食品費、衣著鞋襪費、房租水電費、家居管理費、醫療保
    健費、交通通訊費、娛樂教育費及雜項支出百分之60而訂定
    ，已將上開勞健保費用、所得稅等支出列入計算，故衡量抗
    告人收入若干時，當以其「應領薪資」為準，方能正確反應
    其收支情況，若以「實領薪資」為所得計算基準，無異係重
    複扣除，是以原審認定抗告人98年整年度之應領平均月薪為
    50,791元（詳如原裁定附表所載），並無違誤。抗告人陳稱
    其每月平均所得為47,998元，顯與事實不符，抗告人此部分
    主張，實無可採。
  (三)抗告人另稱其每月薪資遭法院扣薪後，就所餘款項雖足夠支
    付抗告人之生活必要支出及扶養母親，惟若以扣薪方式據以
    清償債務，抗告人之債務係不減反增等語。惟：
   1、按債務人所受各債權人扣薪之強制執行等情，雖可能致其
      於清償期間之收入或收益不如預期情事，然債務人若能經
      由協商途徑與個別債權人重啟協商程序，以謀求適當履債
      ，因債務人既與債權人達成協商，則扣薪已無必要，債權
      人即會撤回扣薪之執行，此為通常之常識，亦為債務人於
      達成協商後可茲向債權人要求之權利，蓋達成協商後債務
      人即可正常還款，扣薪即無執行之必要性。
   2、經查，抗告人曾於98年10月間向最大債權銀行京城銀行申
      請前置協商，京城銀行曾提出「180 期、利率4.2%、月付
      5,000元」之還款方案（參原審卷第165頁）；嗣於抗告人
      聲請更生後，萬榮行銷於原審提出「100期、0利率、月付
      2,639 元」之還款方案（參原審卷第252 頁），而匯誠第
      一資產亦於原審就其債權總額533,637 元，提出「停息分
      120 期」之還款方式（即月付4,447元，計算式：533,637
      ÷120＝4,447，參原審卷第256 頁）。而抗告人亦於抗告
      狀中自陳：京城銀行與日盛銀行分別提供「125期、0利率
      、月付4,000元」、「115期、0利率、月付2,000元」之協
      商方案。按抗告人若能與上述債權人間達成協商，並依約
      定正常履行還款，則抗告人積欠之債務即有完全清償之可
      能，而債權人受協商約定之拘束，亦不得再就其債權為計
      息、或加計利率甚高之利息，此乃當然之理。
   3、按以原審認定抗告人於未受法院強制扣薪前之平均月薪資
      50,791元計算，於扣除個人必要支出9,829 元、母親扶養
      費8,000 元。及若與各債權人達成個別協商之還款條件後
      （即萬榮行銷2,639元、匯誠第一資產4,447元、京城銀行
      4,000元、日盛銀行2,000元），則抗告人每月尚餘有
      19,876元（計算式：50,791－9,829－8,000－2,639－
      4,447－4,000－2,000 ）可與其他債權人為協商。況抗告
      人自陳其尚有2位兄弟姊妹（參原審卷第176頁），是抗告
      人就給付其母扶養費8,000 元部分，非不得予以酌減，而
      將之用於清償債務。承上述，就抗告人積欠之債務，各債
      權人均已提出零利率或停息之還款方案，惟抗告人迄今仍
      未能與各債權人間達成個別協商，僅空言主張若持續扣薪
      ，就剩餘款項實不足與各債權人達成協商還款，且其債務
      不減反增，致債務有無法清償之可能，要無理由。
  (四)又抗告人稱良京實業向法院表示願提供協商方案予抗告人，
    致抗告人之更生聲請遭法院駁回。嗣後抗告人向良京實業詢
    問下，良京實業竟要求抗告人須付頭期款330,000 元及高額
    月付款，此情形即與良京實業回覆予法院願提供協商之內容
    不同云云。查依良京實業提出之陳報狀記載，「債權人與債
    務人聯絡還款事宜，債務人陳稱希能以每月12,000元償還各
    家債權，然其他債權人所提出之每月還款方案已逾12,000元
    ，已超出其能力範圍，嗣債務人不願與債權人再為協商。次
    查債務人每月得扣薪金額達14,000元，債權人依執行命令，
    按債權比例計算每月可獲分配5,000元至6,000元不等，依債
    權人公司規定，所得接受之分期方式不得低於每月扣薪金額
    ，…」（參原審卷第286 頁）。按良京實業並未明確表明其
    願提供予抗告人之還款條件為何，僅能得知抗告人不願與其
    再為協商，而良京實業可接受分期之方式，不得低於每月扣
    薪金額即14,000元。是抗告人指稱良京實業於原審中願提供
    協商方案予抗告人，顯屬誤會；再者，承上述，就抗告人之
    每月薪資扣除其個人必要支出、扶養費、與各債權人達成個
    別協商後，尚餘有19,876元，抗告人非不得以此向良京實業
    再為個別協商，以清償債務，是抗告人此部分主張，委無可
    採。
  (五)雖抗告人另主張年終及考績獎金非為固定薪資，且依國軍薪
    餉發放作業講習參考資料，有記過之國軍必須有記功方能領
    取全額年終及考績獎金，抗告人無法確保可領取99年之年終
    及考績獎金；國軍現因正職人數過多有裁員之情形，以抗告
    人現遭扣薪有記過情形，恐影響抗告人之工作云云。惟：
   1、按年終、考績獎金之發給時間，乃平均分散在一年當中之
      不同月份，抗告人本可斟酌自己財務狀況調配使用，如抗
      告人於領到該次獎金時為不必要之花費，而不留作次幾月
      清償債務之用，致次幾月無法清償債務，當可歸責於抗告
      人自身。準此，年終、考績獎金，雖非按月發放，惟仍屬
      抗告人收入之一部分，抗告人既已積欠債務，本應將領得
      之獎金、津貼等妥善分配，始得謂當。
   2、抗告人稱依國軍薪餉作業講習參考資料，有記過之國軍必
      須有記功方能領取全額年終及考績獎金，抗告人無法確保
      可領取99年之年終、考績獎金。依抗告人提出之國軍軍官
      士官考績作業規定，「六考評項目(一)區分：思想、品德、
      才能、學識、績效、體格等六項；由對重要職務人員之均
      衡發展建議（如：指揮、幕僚、專業），應於考核表內主
      考官考評意見欄、覆考官審核意見欄與考績表背面重要記
      載事項欄中敘明，提供各級考核官參考」、「七績等管制
      (六)1.具有思想、品德、績效，覆考分項，其中有一項因不
      良事實考列乙上以下者，考績不得評列為甲等以上；(七)1.
      綜合表現低劣，具有事實者，概指各級考績官之具體認證
      ，考評時應在考績表總評欄內敘明理由者，考績績等不得
      評列乙上以上」（參抗告卷第23頁至25頁）。按抗告人在
      外積欠債務，致其薪資遭法院強制扣薪，是否與上開有關
      「品德」之考評有直接因果關係，或有疑問。退萬步言，
      縱認抗告人之薪資遭法院扣薪，有影響其「品德」考評之
      虞，惟該項目應非考評時之唯一、重要因素，更非屬應記
      過之事由。考績之評定仍需對抗告人之各項考評及其他情
      事（如記過等）為綜合考評，是抗告人指稱其無法確保可
      領取99年之年終、考績獎金，僅係以不確定、未發生之情
      事為主觀臆測。
   3、雖抗告人主張國軍現因正職人數過多有裁員之情形，以抗
      告人現遭扣薪有記過情形，恐影響工作等語。惟承上述，
      抗告人之薪資遭法院扣薪，應非記過之原因，且其是否必
      然影響考績，亦有疑問，又該情事有無影響抗告人工作之
      虞，更屬不確定之事由。是抗告人以其薪資遭法院扣薪，
      其無法確保可領取全額年終、考績獎金，且其遭扣薪之情
      形，恐影響工作之主張，殊無可採。
  (六)綜上所述，以抗告人每月平均收入約50,791元，扣除其個人
    必要支出、母親扶養費及與各債權人達成個別協商之還款條
    件後，尚餘有19,876元，應足以再與其他債權人達成個別協
    商，惟抗告人捨此不為，進而主張其不能清償債務云云，自
    不足採。
四、基此，抗告人既非不能清償債務或有不能清償之虞，其聲請
    更生自屬無據。原審裁定駁回抗告人更生之聲請，並無違誤
    ，抗告意旨指摘原裁定不當，求予廢棄另為裁定，為無理由
    ，應予駁回。
五、據上論結，本件抗告為無理由，依消費者債務清理條例第15
    條，民事訴訟法第495條之1第1項、第449條第1項、第95 條
    、第78條，裁定如主文。
中    華    民    國    99    年    6     月    11    日
                  民事第三庭審判長    法  官  杭起鶴
                                      法  官  王獻楠
                                      法  官  周素秋
以上正本係照原本作成。
本裁定不得再抗告。
中    華    民    國    99    年    6     月    11    日
                                    書記官  洪浩容

司法院資訊處製作；財團法人民間司法改革基金會備份。
